【裁判字號】    98,訴,75
【裁判日期】    980715
【裁判案由】    違反公司法等
【裁判全文】
臺灣臺北地方法院刑事判決                98年度訴字第75號
公  訴  人  臺灣臺北地方法院檢察署檢察官
被      告  辛○○
            庚○○
上  一  人
選任辯護人  簡宏明律師
上列被告因違反公司法等案件，經檢察官聲請簡易判決處刑（97
年度偵字第22513 號），本院認不宜以簡易判決處刑，改依通常
程序審理，並判決如下：
    主  文
辛○○共同公司負責人，公司應收之股款，股東並未實際繳納，
而以申請文件表明收足，處有期徒刑陸月，如易科罰金，以新臺
幣壹仟元折算壹日。
庚○○共同公司負責人，公司應收之股款，股東並未實際繳納，
而以申請文件表明收足，處有期徒刑參月，如易科罰金，以新臺
幣壹仟元折算壹日。
    事  實
一、辛○○欲設立泛美國際電信股份有限公司（下稱泛美電信公
    司）經營電信業務，為泛美電信公司實際負責人，然辛○○
    另委託庚○○擔任登記負責人，庚○○為公司法上之公司負
    責人，亦為商業會計法上之商業負責人，並應負責掌管公司
    財務及備置股東名簿之業務。詎辛○○、庚○○於民國96年
    8 月間為辦理泛美電信公司設立登記，明知泛美電信公司應
    收之股款，泛美電信公司股東均未實際繳納，不得徒以申請
    文件表明收足，竟共同基於以不正當方法致財務報表發生不
    正確結果、以申請文件表明收足股東未實際繳納之應收股款
    及使公務員登載不實之犯意聯絡，由辛○○向不知情之癸○○調借設立登記所需之股款資金，而由癸○○於96年6 月1
    日轉帳新臺幣（下同）5,000,000 元至泛美國際電信股份有
    限公司籌備處在臺灣銀行開立之帳號000000000000號帳戶，
    以不正當方法使財務報表發生銀行存款5,000,000 元之不正
    確結果，再由不知情之利鴻會計師事務所吳思儀會計師製作
    泛美電信公司股東繳納股款明細表、資產負債表、委託書、
    公司設立登記資本額查核報告書等文件，於96年8 月1 日持
    以向主管機關臺北市政府申請設立登記，以申請文件表明泛
    美電信公司應收股款均已收足，使承辦公務員於98年8 月8
    日依其申請核准增資登記，足以生損害於臺北市政府對公司
    管理之正確性。而上開5,000,000 元款項業於96年7 月27日
    轉帳存回癸○○之帳戶。嗣庚○○在其犯罪未被發覺前，於
    96 年11 月9 日具狀向臺灣臺北地方法院檢察署檢察官自首
    接受裁判，因而查悉上情。
二、案經臺灣臺北地方法院檢察署檢察官偵查後聲請簡易判決處
    刑。
    理  由
壹、證據能力方面
一、證人即被告庚○○於偵查中所述對證明被告辛○○犯行部分
    無證據能力：
  (一)按被告以外之人於審判外之言詞或書面陳述，除法律有規定
    者外，不得作為證據。又被告以外之人於偵查中向檢察官所
    為之陳述，除顯有不可信之情況者外，得為證據。刑事訴訟
    法第159 條第1 項、第159 條之1 第2 項分別定有明文。次
    按除法律另有規定者外，不問何人，於他人之案件，有為證
    人之義務，而證人除未滿16歲或因精神障礙，不解具結意義
    及效果者外，應命具結；又證人或鑑定人依法應具結而未具
    結者，其證言或鑑定意見，不得作為證據，刑事訴訟法第
    176 條之1 、第186 條第1 項、第158 條之3 分別定有明文
    。
  (二)證人即被告庚○○於偵查中對於被告辛○○涉犯公司法、商
    業會計法及使公務員登載不實之偽造文書犯行之證述，核屬
    居於證人之地位而陳述其親身經歷之事實，其無前述依法不
    得令具結之情事，卻未踐行合法具結之程序，自無證據能力
    。
貳、實體方面
一、訊據被告庚○○對於上開犯罪事實坦承不諱，辯護人則以被
    告庚○○主動供出自己犯行，符合自首得減輕其刑之規定，
    且被告庚○○犯後態度良好，請求給予緩刑等語資為被告庚○○辯護；訊據被告辛○○固對於其有經手泛美電信公司之
    設備坦白承認，惟矢口否認有何以不正當方法致財務報表發
    生不正確結果、以申請文件表明股東未實際繳納之應收股款
    及使公務員登載不實犯行，辯稱：我並不是泛美電信公司實
    際負責人，只是幫被告庚○○找股東出資，泛美電信公司的
    股東都有拿出資金，是在設立登記之前就已經先拿錢出來，
    為了要找店面、裝潢，所以將錢陸續用掉了，設立登記時，
    百分之百有繳足云云。
二、經查：
  (一)泛美電信公司之股東即被告庚○○並未實際繳納股款一情，
    業經被告庚○○於偵查、準備程序及審理時供述明確（偵查
    卷第22頁、本院卷第49頁反面、第91頁反面），且泛美電信
    公司籌備處帳戶內之股東股款，係於96年6 月1 日以一筆5,
    000,000 元自他人戶頭轉帳進入上開帳戶，於同年7 月27日
    又以整筆轉帳存入癸○○之帳戶，亦有臺灣銀行存款開戶資
    料登錄單、取款憑條各1 份附卷可稽（偵查卷第18頁反面、
    第19頁），並有泛美電信公司股東繳納股款明細表、資產負
    債表、委託書、公司設立登記資本額查核報告書各1 紙在卷
    可憑（偵查卷第9 頁至第10頁反面），足認被告庚○○之自
    白與事實相符，應可採為認定事實之依據。
  (二)被告辛○○雖辯稱股東股款均有繳足，於泛美電信公司設立
    登記前已用於支付設立公司所需之相關費用云云，惟查：
  1.證人子○○於本院審理時先證稱：我是以專業充當股份，每
    月薪資一部份也轉作股金等語，惟經質之以現金出資多少，
    又改證稱：我沒有投資現金，概念上是以取得乾股百分之五
    投資等語（本院卷第96頁、第96頁反面），已足認證人子○○並未繳納如股東繳納股款明細表上所載之現金750,000 元
    ，而依94年6 月11日修正之公司法第156 條第5 項「股東之
    出資除現金外，得以對公司所有之貨幣債權，或公司所需之
    技術、商譽抵充之；其抵充之數額需經董事會通過，不受第
    272 條之限制」之規定，認股人雖得以其技術抵充所認之股
    份，經抵充後即屬公司之股東，惟其抵充之數額仍須先經董
    事會通過，是縱使證人子○○欲以其專業抵充股款，亦需經
    泛美電信公司董事會決議證人子○○之專業可抵充之數額，
    惟關於此部分董事會決議付之闕如，況被告辛○○起初辯稱
    所有股東均有繳納股款，於本院審理時在場聽取證人子○○
    之證詞後，又改稱證人子○○沒有以現金投資而是技術出資
    云云，其先後所辯亦不一致，足見泛美電信公司股東繳納股
    款明細表上記載證人子○○出資750,000 元現金一情，確屬
    不實。
  2.又證人丁○○於本院審理時雖證稱：有以現金750,000 元投
    資泛美電信公司，股款好像分3 次，有20、30、40萬的給辛○○，辛○○說是要購買電信設備等語，惟檢察官詰以：你
    怎麼知道你有投資泛美公司？證人丁○○答稱：事後辛○○
    有跟我提過，我就說好等語在卷（本院卷第92頁反面、第95
    頁），縱使證人丁○○交付750,000 元予被告辛○○購置泛
    美電信公司成立所需之電信設備，惟證人丁○○是先將金錢
    交付被告辛○○後，才經被告辛○○徵詢同意出資擔任泛美
    電信公司之股東，與一般公司之設立先招募股東、再收取股
    款之流程迥異，再參以證人丁○○證稱2 人間資金往來密集
    ，被告辛○○向伊調錢是很正常的一節（本院卷第95頁反面
    ），顯見被告辛○○向證人丁○○借款之初並未向證人丁○○說明係以泛美電信公司籌備處名義借款，而是借款後才招
    募證人丁○○擔任股東，並欲以證人丁○○對其自己之債權
    抵繳股款，應可認定。另證人戊○○於本院審理時證稱：因
    辛○○找我修車，而辛○○欠我修車費50,000元，辛○○說
    他剛好要開公司，所以要我將他欠我的50,000元投資到公司
    等語在卷（本院卷第135 頁），是被告辛○○曾向證人戊○○提議以證人戊○○之債權抵充股款，並經證人戊○○同意
    ，亦可認定。公司法第156 條第5 項固規定認股人得以對公
    司所有之貨幣債權抵充所認之股份，經抵充後即屬公司之股
    東，惟證人丁○○、戊○○對被告辛○○之債權並非對泛美
    電信公司之債權，證人丁○○、戊○○自不得以對私人債權
    抵充泛美電信公司之股款，而被告辛○○又無法提出確有將
    其積欠證人丁○○、戊○○共計800,000 元購買公司所需設
    備之發票等原始證明，證人丁○○、戊○○是否確有投資泛
    美電信公司，實非無疑。
  3.另證人己○○雖於本院審理時證稱：有投資500,000 元，是
    從幫泛美公司裝潢的裝潢費用撥過去的，裝潢費用是40多萬
    元，另外從紅菱電工股份有限公司（下稱紅菱電工公司）之
    投資款撥過去的等語，惟檢察官詰以：何時去泛美公司裝潢
    、裝潢工程係在泛美公司設立前或設立後、何時開會討論公
    司設立之事、何時擔任董事長等節，證人己○○答稱：是94
    年4 月份，裝潢工程作1 星期，約在94年8 月討論公司成立
    的事情，於96年8 月擔任董事長，董事、監察人除乙○○外
    ，已不記得等語，與泛美電信公司係於96年間籌組公司、於
    96年12月24日改選董事、監察人且董事、監察人中並無乙○○等情並不相符，衡情證人己○○既為公司設定登記時之監
    察人，嗣又於96年12月24日改選董事、監察人時擔任董事長
    ，有泛美電信公司設立登記表、變更登記表各1 份在卷可查
    （本院卷第57頁至第64頁），自不可能混淆泛美電信公司籌
    組、設立登記、為泛美公司裝潢及公司改選董事長之時間。
    證人己○○雖證稱泛美電信公司之裝潢工程係在94年4 月間
    ，惟泛美電信公司購置設備、場地等時間係自96年5 月間起
    ，此有被告辛○○提出之泛美電信公司籌備處/ 應付款明細
    （本院卷第162 頁、第163 頁）在卷可查，則泛美電信公司
    自不可能早於將94年4 月即已積欠證人己○○工程款，是證
    人己○○證稱其將對泛美電信公司40餘萬元之裝潢款轉為投
    資款云云，孰能置信？
  4.復證人壬○○另於本院審理時證稱有投資泛美電信公司250,
    000 元，是從原投資辛○○之紅菱電工公司投資款1,000,00
    0 元四分之一轉到泛美電信公司；證人丙○○於本院審理時
    證稱有投資泛美電信公司500,000 元，是經由辛○○從原投
    資之紅菱、厚本公司轉資金到泛美電信公司；證人乙○○於
    本院審理時證稱有投資泛美電信公司300,000 元，從原本投
    資紅菱電工公司之股金轉為泛美公司之股金，是委託紅菱公
    司李小姐將股款退掉等語（本院卷第130 頁、第132 頁、第
    136 頁反面、第138 頁反面），惟公司法中對於股份有限公
    司之股東並無退股之規定，是證人壬○○、己○○、丙○○
    、乙○○如要將紅菱電工公司之投資款轉作泛美電信公司之
    投資款，必須將紅菱電工公司之投資款轉讓其他股東換成現
    金後，以現金投資泛美電信公司，惟被告辛○○並無證據證
    明壬○○、己○○、丙○○、乙○○原即為紅菱電工公司、
    厚本公司之股東，及壬○○、己○○、丙○○、乙○○於96
    年間將紅菱電工公司之股份轉讓與他人等節，而證人壬○○
    、己○○、丙○○、乙○○均與被告辛○○熟識已久，足見
    其等於本院所言無非迴護被告之詞，不足採信。
  5.再自被告辛○○所提出之泛美電信公司籌備處/ 應付款明細
    觀之，除無原始憑證可資證明確實有如該明細表所載之支出
    外，於第1 筆至最後一筆中有26項支出之對象、金額相同（
    見本院卷第162 頁第5 筆至第7 筆、第9 筆至第25筆、第29
    筆至第33筆、第41筆與第163 頁第1 筆、第3 筆至第13筆、
    第15筆至第27筆、第29筆），顯有虛列泛美電信公司籌備處
    支出費用之嫌；且除第1 筆、第4 筆、第7 筆金額分別為10
    ,000 元 、165,000 元、4,200 元，及部分電話費用60,620
    元（本院卷第162 頁、第163 頁），其餘款項均為96年6 月
    後始需支付，而泛美電信公司籌備處既已於96年6 月1 日開
    戶存入5,000,000 元（偵查卷第160 頁），用以支付同年6
    月後之款項綽綽有餘，則被告辛○○辯稱其已在泛美電信公
    司設立登記前向股東收取股款支付設立公司所需之相關費用
    云云，無非臨訟卸責之詞，不足採信。
  6.證人乙○○、丙○○固證稱庚○○實際上負責公司業務（本
    院卷第136 頁反面），惟證人庚○○於本院審理時證稱辛○○認為伊從中華電信公司退休比較清白，也比較專業，請伊
    擔任人頭負責人，伊配合去開泛美電信公司的臨時戶頭後旋
    於96年7 月初前往大陸，直至同年9 月間才回來，並請辛○○更換負責人，當初是辛○○找會計師向臺北市政府申請設
    立登記，帳戶內的5,000,000 元伊都不知情等語甚詳（本院
    卷第91頁至第92頁），且經證人壬○○於本院審理時證稱：
    泛美電信公司實際上是辛○○經營等語在卷（本院卷第130
    頁），再參以被告辛○○並未擔任泛美電信公司董事、監察
    人，又非出資股東，卻供稱其負責找股東籌資、找店面、裝
    潢等工作，且被告辛○○在96年改選董事長會議時，被告辛○○也有參與列席，並說明為何要更換董事長一情，亦經證
    人壬○○證述明確（本院卷第131 頁），且為被告辛○○所
    不否認（本院卷第131 頁反面），如被告辛○○非泛美電信
    公司實際負責人，何需耗費力氣參與對其自身無利可圖之泛
    美電信公司之經營？再衡諸除股東己○○是由股東乙○○招
    募外，其餘股東均是被告辛○○找的，此經證人庚○○、丁○○、壬○○、丙○○、戊○○、乙○○證述屬實（本院卷
    第91頁、第93頁、第130 頁、第132 頁、第135 頁、第136
    頁反面），且被告並非泛美電信公司之股東、董事、監察人
    ，卻可以提出泛美電信公司公司內部照片、財產清冊、籌備
    處/ 應付款明細，並對於泛美電信公司之成立、購置公司所
    需之設備等歷程均知之甚詳，其為泛美電信公司之實際負責
    人，彰彰甚明。
  (三)綜上所述，被告辛○○既無法證明股東庚○○、丁○○、子
    ○○、己○○、丙○○、壬○○、乙○○、戊○○確已實際
    繳納股款然僅為便宜行事而向他人借款取得存款證明以辦理
    設立登記，則其餘股東王素華、甲○○即無繼續調查有無實
    際繳納股款之必要。被告辛○○明知申請文件表明收足之記
    載與實際繳納之情形不符，被告庚○○亦明知股東並無實際
    繳納股款，卻仍共同基於違反公司法、商業會計法及使公務
    員登載不實之偽造文書犯意聯絡，以不實之繳納股款證明辦
    理公司登記，事證已明，被告辛○○、庚○○2 人上開犯行
    ，堪以認定，應予依法論處。
三、論罪科刑：
  (一)被告庚○○為泛美電信公司登記負責人，自屬公司法第8 條
    之負責人，亦為商業會計法第4 條規定之商業負責人。被告
    庚○○明知公司應收款，股東並未實際繳納，而以申請文件
    表明收足，使臺北市政府之公務員登載於職務上所掌之公文
    書，自足以生損害於臺北市政府對公司管理之正確性。又按
    資產負債表，係屬商會計法第28條第1 項第1 款之財務報表
    。是核被告庚○○所為，係犯公司法第9 條第1項 股東未實
    際繳納股款，而以申請文件表明收足罪、商業會計法第71條
    第5 款利用不正當方法，致使財務報表發生不實之結果罪及
    刑法第214 條使公務員登載不實文書罪。聲請簡易判決處刑
    書雖未論列商業會計法第71條第5 款之罪，惟此部分與業經
    起訴部份有想像競合犯之裁判上一罪之關係，且經公訴檢察
    官於準備程序時當庭補充，併此敘明。又商業會計法第71條
    之登載不實罪為刑法第21 5條業務上登載不實文書罪之特別
    規定，自應優先適用。
  (二)雖被告辛○○並非公司法及商業會計法規定之公司負責人，
    惟其既與被告庚○○共同實施犯罪，被告辛○○與庚○○間
    就上開犯行，仍應依刑法第31條第1 項、第28條論以共同正
    犯。被告2 人利用不知情之會計師吳思儀簽具查核報告書並
    簽證表明股東股款業已繳足，進而遂行本件犯行，為間接正
    犯。
  (三)又被告以一行為，觸犯上開3 罪，侵害數法益，為想像競合
    犯，應依刑法第55條規定，從一重之違反公司法第9 條第1
    項之罪處斷。
  (四)查本件係被告庚○○在其犯罪未被發覺前之96年11月9 日即
    具狀向臺灣臺北地方法院檢察署檢察官自首，此有臺灣臺北
    地方法院檢察署蓋印收文章戳於其上之刑事告訴狀在卷可查
    （本院卷證物袋內），足認於被告庚○○係在有偵查權限之
    機關未發覺其犯罪之事實前，即自行向臺灣臺北地方法院檢
    察署檢察官自首而接受本案裁判，符合刑法第62條規定自首
    之要件，爰依該條規定減輕其刑。
  (五)爰審酌被告2 人為設立公司，竟以不實證明文件申請設立登
    ，造成主管機關無法有效控管營利單位之實際經營狀況，亦
    違背公司法維護公司資本充實之立法本旨，及增加交易相對
    人潛在之交易風險，行為實屬不當，且被告庚○○犯後坦承
    犯行，態度尚謂良好，被告辛○○實際負責泛美公司之籌組
    ，居於本件主導地位，犯後卻一再飾詞卸責等一切情狀，各
    量處如主文所示之刑，並均諭知易科罰金之折算標準，以資
    懲儆。被告庚○○及其辯護人雖請求給予緩刑，惟本院認被
    告庚○○雖自首供出犯罪，似頗有悔意，惟係因事後發現被
    告辛○○以其為公司負責人名義申請公司發票並恐背負欠稅
    之責，為自己利益計，始揭發本件犯行，因認不宜為緩刑之
    宣告。
據上論斷，應依刑事訴訟法第452 條、第299 條第1 項前段，公
司法第9 條第1 項，商業會計法第71條第5 款，刑法第11條前段
、第28條、第31條第1 項、第214 條、第55條、第62條前段、第
41條第1 項前段，刑法施行法第1 條之1 ，判決如主文。
本案經檢察官蔡彥守到庭執行職務。
中    華    民    國    98    年    7     月    15    日
                  刑事第十八庭審判長法  官  胡宗淦
                                    法  官  彭慶文
                                    法  官  林芳華
以上正本證明與原本無異。
如不服本判決應於收受送達後10日內向本院提出上訴書狀，並應
敘述具體理由；其未敘述上訴理由者，應於上訴期間屆滿後20日
內向本院補提理由書（均須按他造當事人之人數附繕）「切勿逕
送上級法院」。
                                    書記官  林鈴芬
中    華    民    國    98    年    7     月    15    日
附錄本案論罪科刑法條
商業會計法第71條
商業負責人、主辦及經辦會計人員或依法受託代他人處理會計事
務之人員有下列情事之一者，處5 年以下有期徒刑、拘役或科或
併科新臺幣600,000萬元以下罰金：
一、以明知為不實之事項，而填製會計憑證或記入帳冊。
二、故意使應保存之會計憑證、會計帳簿報表滅失毀損。
三、偽造或變造會計憑證、會計帳簿報表內容或毀損其頁數。
四、故意遺漏會計事項不為記錄，致使財務報表發生不實之結果
    。
五、其他利用不正當方法，致使會計事項或財務報表發生不實之
    結果。
公司法第9條第1項
公司應收之股款，股東並未實際繳納，而以申請文件表明收足，
或股東雖已繳納而於登記後將股款發還股東，或任由股東收回者
，公司負責人各處5 年以下有期徒刑、拘役或科或併科新臺幣50
0,000 元以上2,500,000 元以下罰金。
刑法第214條
明知為不實之事項，而使公務員登載於職務上所掌之公文書，足
以生損害於公眾或他人者，處3 年以下有期徒刑、拘役或500 元
以下罰金。


司法院資訊處製作；財團法人民間司法改革基金會備份。
